臺灣臺南地方法院民事判決
110年度家訴字第2號
原      告  甲○○ 
訴訟代理人  丙○○  
被      告  乙○○  



訴訟代理人  林正椈律師
            王耀緯律師
上列當事人間請求履行離婚協議等事件，本院於民國110年4月27
日言詞辯論終結，判決如下：
    主      文
被告應給付原告新臺幣貳佰肆拾萬捌仟肆佰陸拾參元，及自民國
109年11月12日起至清償日止，按年息百分之五計算之利息。
訴訟費用由被告負擔。
本判決第一項於原告以新臺幣捌拾貳萬元為被告供擔保後，得假
執行；但被告如於執行標的物拍定、變賣或物之交付前，以新臺
幣貳佰肆拾萬捌仟肆佰陸拾參元為原告預供擔保，得免為假執行
。
    事實及理由
一、原告起訴主張略以：兩造原為夫妻關係，雙方於民國00年0
    月00日簽訂離婚協議並於同日完成離婚登記，雙方離婚協議
    書並約定「贍養費及慰藉金之給付：男方日後如有不動產，
    須以公告現值之25%付予女方，但女方若有再嫁或與他人同
    居，上述之條件則不予給付女方」等內容，此契約並經兩造
    意思合致成立。故依雙方之協議，兩造真意已明確表示為「
    當被告自離婚之日起後，若名下如有任何之不動產，即應給
    予原告價金，而該價金價額取決於被告名下之各該不動產公
    告現值之四分之一」，協議内容中之兩造意思表示已臻明確
    ，兩造亦須受此拘束。於兩造協議中，所稱之條件即「被告
    自離婚之日起，日後依法登記或取得不動產權利」，而於條
    件成就時，該給予原告價金之意思表示即生效，原告自得隨
    時予以請求給付，而被告之清償期亦屆至，被告須依約履行
    契約上責任。本件被告於109年6月12日及109年6月20日，受
    他人贈與等原因而受登記如附表所示之不動產，依各該不動
    產公告現值計算原告得請求價額，原告爰請求被告給付新臺
    幣(下同)2,408,463元及起自起訴狀繕本送達翌日起至清償
    日止，按年息百分之5計算之利息；原告並願供擔保請准宣
    告假執行等語。
二、被告答辯略以：
（一）兩造離婚之原因，乃係被告離婚前幾個月發現原告疑似有
      外遇且經常沉溺於麻將牌桌，使被告在親友間蒙羞，受到
      極大的壓力，兩造間婚姻破綻產生，被告無法與原告共同
      維持婚姻，故協議離婚並書立有離婚協議書。於當時被告
      迫於情急之下，為了讓原告盡速同意離婚，才會倉促應允
      系爭協議書第3條之約定，系爭協議書第3條約定時之本意
      ，為日後被告若有不動產時，應給付原告公告現值百分之
      25計算數額之贍養費用，且僅限於日後該次之給付，而非
      永久、持續性之給付約定。然因被告不黯法律，又無相關
      知識經驗，對於契約條款擬定欠缺嚴謹，致文義使人易生
      誤解。對於兩造而言系爭協議書第3條，並無永久繼續性
      給付之意思，倘若如原告主觀認知，其得依照系爭協議書
      第3條規定，永久、繼續性向被告請求（被告否認原告有
      繼續請求之權利），如此嚴苛之要求，除與兩造當時約定
      之本意相違，對於被告更有失公平。兩造既巳離婚將近有
      15年，已無存有婚姻關係，實質上亦無任何交流，被告任
      何取得之不動產原告均無貢獻與協力存在，更何況兩造子
      女均為被告負責扶養，若被告只要名下存有不動產，一概
      應給付原告公告現值計算25%之數額，若非記載文義誤繕
      ，殊難想像常人會約定如此苛刻之條款。
（二）又贍養費乃係在填補婚姻上生活保持請求權，於判決離婚
      而陷於生活困難者，得依該條規定為請求。本件兩造乃兩
      願協議離婚，卻特別於系爭協議書第3條明文記載「贍養
      費」之給付，則依據兩造當時約定之真意，及客觀之文義
      解釋，自應以原告陷於生活困難之狀況，而被告擁有不動
      產能提供經濟上協助為前提，被告始有給付之義務，否則
      即與民法關於贍養費之給付目的、當事人之真意及誠信原
      則有違。再者，兩造既已離婚多年，若不考慮原告是否陷
      於生活困難，原告一概得向被告為請求，在被告經濟能力
      不佳，自身已難維持生活，或經濟狀況已大幅低於原告時
      ，卻仍課予被告給付義務，且是永久性之給付，難謂與公
      平原則相符，職是，原告自應先舉證證明已陷於生活困難
      ，而有受領贍養費之原因，否則原告應無請求被告給付之
      權利。
（三）另被告離婚後兩名兒子於18歲前由被告擔任親權人，並由
      被告一人單獨扶養，因收入少且不固定，經列冊扶助之中
      低收入戶，多年來靠領取政府補助、父親接濟，以及向友
      人或銀行現金卡借款勉強維生。嗣於106年間，被告健康
      狀況惡化，經診斷患有類風濕性關節炎、多發性關節炎、
      糖尿病、高血壓，導致被告關節活動不良，發病期間行動
      都需仰賴輪椅輔助，勞動能力減損甚鉅，嚴重時甚至曾經
      住院長達半個月以上，以致患病後迄今無法正常工作，領
      有重大傷病證明。被告因上開疾病，失去工作收入的期間
      只能仰賴親友借貸過活，近期則是以打零工或務農種植文
      旦勉強維生，但因勞動力減損收入銳減，每月平均收入不
      固定，經常不足2萬元，財務負擔龐大，經濟窘困，其名
      下除了於109年間父親所贈與之土地外，並無足以維持生
      計之財產，連當時贈與過戶之費用及税賦，均是向他人借
      款支應，甚至已積欠有多家銀行現金卡債務，曾在107年
      間與債權人達成前置協商每月按期還款之約定，每月尚需
      還款4,634元。且為治療疾病，未來每次診療及醫藥費，
      預估就高達30萬元，但因為現在是暫時參與試驗醫療方式
      ，暫無須支付費用，未來將可能有龐大的醫療費用開銷。
（四）又倘法院認為系爭協議書第3條約定，無須以原告陷於生
      活困難為前提，而僅係約定被告無償給付原告財物，其性
      質即屬民法上之贈與契約，被告因尚未履行贈與契約，爰
      依民法第408條規定撤銷贈與之意思表示。再退步言之，
      就109年所受贈之不動產，乃係被告父親於生前為分配遺
      產，預先規劃以贈與方式移轉與被告以供應被告往後維生
      所需，被告在為贈與約定後，因罹患疾病以致無穩定工作
      收入，經濟狀況清寒，倘被告給付受贈不動產公告現值百
      分之25計算之金額2,408,463元，必將嚴重影響被告日後
      之生計，自得依照民法第418條規定拒絕履行。
（五）被告於106年起因患有類風濕性關節炎導致失去部分工作
      能力，以致收入銳減，每月工作收入不固定，經濟狀況貧
      寒，日後生活均仰賴該受贈之不動產，被告於95年8月21
      日立約後，確有客觀上影響其給付能力之情事遽變，非立
      約當時所得預料，如仍令其依系爭協議書第3條之約定負
      擔給付受贈不動產公告現值計算百分之25之金額，顯有失
      公平，為此，被告乃依據前述規定，主張因情事變更，請
      求酌減給付原告之數額至零，故原告請求之給付應無理應
      予駁回。
（六）系爭協議書第3條後段約定：「…女方若有再嫁或與他人同
      居，上述條件則不予給付女方…」，被告之給付附有以原
      告「與他人同居」或「再嫁」之解除條件，於條件成就時
      該條給付之約定即失效力，兩造書立系爭協議書後，原告
      於97年搬離臺南市○○區○○○0○00號住址之前，即經常遭鄰
      居目擊，與種西瓜外號阿明之男子同居於該址，且該男子
      所駕駛之車輛，長期於傍晚時停放於住處門口，直至隔日
      才駛離，該男子都是夜間才到原告住處居住。本件被告並
      非無履約之誠意，而係因自他人處知悉原告有與他人同居
      、交往之情況，為保障其個人權利，冀望能透過訴訟之過
      程，加以確認原告是否有系爭協議書第3條後段「再嫁」
      或「與人同居」之情況，以確定其是否負有給付之義務，
      以免其權益受損，乃係合法行使其權利，亦無任何權利溢
      用之情。是以，原告有與他人同居之事實發生，解除條件
      業已成就，被告應無依系爭協議書第3條約定給付之義務
      。
（七）綜上所述，請求駁回原告之訴，若受不利判決，被告願供
      擔保請准宣告免為假執行。
三、本院之判斷：
（一）原告主張與被告原係夫妻關係，嗣兩造於00年0月00日協
      議離婚，離婚協議書並約定「贍養費及慰藉金之給付：男
      方日後如有不動產，須以公告現值之25%付予女方，但女
      方若有再嫁或與他人同居，上述之條件則不予給付女方」
      等情，業據原告提出離婚協議書影本在卷可考，且為被告
      所不爭執，此部分事實堪予認定。
（二）按當事人間合法締結之契約，雙方均應受其拘束，兩造共
      同簽立之前開離婚協議書既係出於彼等自願，依契約自由
      原則，兩造自均應受約定內容所拘束。稽之原告於離婚後
      業已取得如附表所示之不動產等情，有土地登記謄本在卷
      可考，而本件兩造既已約定雙方離婚後被告若取得不動產
      ，即應依附表所示計算方式，以公告現值之百分之25付予
      原告，然被告取得不動產後拒不依雙方協議給付款項，是
      原告依兩造間上開離婚協議書所約定之契約關係，請求被
      告履行，於法自屬有據。
（三）又被告雖以前詞置辯，然：
　　⒈本件被告雖辯稱上開兩造離婚協議書約定之真意，係屬贍
      養費之給付，原告應生活陷於困難，始得向被告請求給付
      云云。然稽之原告請求被告給付系爭款項之請求權基礎，
      係基於兩造離婚協議書之約定，非因判決離婚而陷於生活
      困難，向被告請求給付贍養費，是自不受原告應生活陷於
      困難之限制始得請求；況依兩造協議之內容，被告給付原
      告系爭款項之條件，係在被告於離婚後取得相關不動產時
      ，始應依不動產公告現值之比例給付原告，與原告於離婚
      後生活是否陷於困難之情無涉，益徵被告上開所辯，顯無
      足採。至兩造離婚協議書就上開原告應給付之款項，既係
      列於「贍養費及慰藉金」之項下，佐以被告又已先主張雙
      方訂立契約之真意非屬單純之贈與，可認被告依贈與之法
      律關係，為撤銷贈與以及因窮困所為贈與履行拒絕等之抗
      辯，亦無足採。
　　⒉再者，被告雖抗辯被告於106年起因患有類風濕性關節炎導
      致失去部分工作能力，經濟狀況貧寒，日後生活均仰賴該
      受贈之不動產，主張因情事變更原則，酌減給付原告之數
      額至零云云。而按契約成立後，情事變更，非當時所得預
      料，而依其原有效果顯失公平者，當事人得聲請法院增、
      減其給付或變更其他原有之效果，民法第227條之2 第1項
      固定有明文，然依上開規定請求增、減給付或變更契約原
      有效果者，應以契約成立後，因不可歸責於當事人之事由
      ，致發生非當時所得預料之劇變，因而認為依原有效果履
      行契約顯失公平，始足當之。稽之被告上開所辯之情，既
      屬被告因年紀漸長並罹患疾病，致自身工作能力較壯年時
      減損之情事，然此除非屬兩造於約定當時所不得預料之劇
      變外，且兩造前開協議內容又與被告工作能力或經濟條件
      無關，亦即原告請求被告依系爭協議履行契約義務，並無
      須審酌被告收入或資產，故縱有被告所舉之前揭情事，亦
      不構成依其原有效果履行致失公平之要件，故被告請求依
      情事變更原則酌減給付原告之數額至零，於法顯屬無據。
　　⒊至被告另辯稱原告與外號阿明之男子同居，故依兩造協議
      被告毋庸給付原告款項云云，然除被告上開主張為原告所
      否認外，且就是否同居之認定，應以是否有居住一處並共
      同為生活之事實為準，另由系爭離婚協議書將「與他人同
      居」或「再嫁」同列為被告毋庸給付款項之要件，可認兩
      造所約定之原告與他人同居之情形，應指原告與其他人有
      如事實上夫妻關係之同住情形，故縱被告主張該男子所駕
      駛之車輛，長期於傍晚時停放於住處門口，直至隔日才駛
      離，該男子都是夜間才到原告住處居住之事實為真，亦僅
      能認定該名外號阿明之男子有至原告處所過夜之情，而無
      從認定該名外號阿明男子有與原告共同生活之同居事實，
      且經被告所聲請之證人丁○○到庭後，亦證述沒看到原告與
      人同居，只有看到有朋友來找原告等語，益徵被告依此拒
      絕給付原告系爭款項，亦無理由。
（四）綜上所述，本件原告本於兩造間之離婚協議書之約定，請
      求被告給付如附表所示於離婚後取得之不動產公告現值之
      百分之25之款項即2,408,463元及自起訴狀繕本送達翌日
      即109年11月12日起至至清償日止按年息百分之5計算之法
      定利息，為有理由，應予准許。
四、本判決原告陳明願供擔保，聲請宣告假執行，經核其勝訴部
    分，合於法律規定，爰酌定相當之擔保金額宣告之；而被告
    陳明願供擔保，聲請免為假執行，爰酌定相當之擔保金額宣
    告之。
五、本件事證已臻明確，兩造所為之其他主張、陳述並所提之證
    據，經審酌後，認均與本件之結論無礙，爰不一一論述。
六、結論：依家事事件法第51條、民事訴訟法第78條，第390條
    第2項、第392條第2項，判決如主文。
中　　華　　民　　國　　110 　年　　5 　　月　　11　　日
                    家事法庭  法  官  楊佳祥
以上正本係照原本作成。
如對本判決上訴，須於判決送達後20日之不變期間內，向本院提
出上訴狀。如委任律師提起上訴者，應一併繳納上訴審裁判費。
中　　華　　民　　國　　110 　年　　5 　　月　　11　　日
                              書記官 許哲萍
　　
附表：
　　
編號 不動產明細 公告現值 (元/㎡) 百分之25之金額 1 臺南市○○區○○段000地號土地 面積：2056.23平方公尺 權利範圍：8分之1 登記日期：109年6月12日 13,300 854,621元 （元以下四捨五入） 2 臺南市○○區○○段000地號土地 面積：389.55平方公尺 權利範圍：8分之1 登記日期：109年6月20日 13,300 161,907元 （元以下四捨五入） 3 臺南市○○區○○段000地號土地 面積：2905.92平方公尺 權利範圍：8分之1 登記日期：109年6月12日 13,300 1,207,773元 4 臺南市○○區○○段000地號土地 面積：548.08平方公尺 權利範圍：8分之1 登記日期：109年6月12日 15,058 257,906元 （元以下四捨五入） 總計   2,482,207元